高雄高等行政法院判決
　　　　　　　　　　　　　　　　　 94年度訴字第00207號
　　　　　　　　　　　　　　　.
原　　　告　甲○○
　　　　　　乙○○
　　　　　　丙○○
　　　　　　丁○○
訴訟代理人　李曉婷會計師
被　　　告　財政部台灣省南區國稅局
代　表　人　戊○○　局長
訴訟代理人　己○○
　　　　　　庚○○
上列當事人間因稅捐稽徵法事件，原告不服財政部中華民國九十
四年二月二十五日台財訴字第０九三一三０二六三００號訴願決
定，提起行政訴訟。本院判決如下：
　　主  文
原告之訴駁回。
訴訟費用由原告負擔。
　　事  實
壹、事實概要：
    緣原告係葉清坤診所（下稱葉診所）聯合執行業務者，葉診
    所八十八年度之業務所得，經被告於民國（下同）九十年十
    二月十日核定在案，原告又於九十三年八月五日向被告所屬
    屏東縣分局，申請依稅捐稽徵法第四十八條之一自動補報該
    診所八十八年度執行業務醫療收入新台幣（下同）六、一八
    一、九三二元，經該分局以九十三年八月三十日南區國稅屏
    縣二字第０九三００二九八三五號函復該筆收入屬八十九年
    度收入，否准更正，原告不服，提起訴願，亦遭駁回，遂提
    起本件行政訴訟法。
貳、兩造聲明：
一、原告聲明求為判決：
（一）訴願決定及原處分均撤銷。
（二）被告應作成准予追認葉診所八十八年度執行業務所得五、
      六六八、五００元之處分。
（三）訴訟費用由被告負擔。
二、被告聲明求為判決：
（一）原告之訴駁回。
（二）訴訟費用由原告負擔。
參、兩造之爭點：
一、原告主張之理由：
（一）查執行業務所得之計算，執行業務所得查核辦法第三條固
      然明定：「以收付實現為原則。」但聯合執行業務者或執
      行業務收入經由公會代收轉付者，依同辦法第十條第二項
      規定：「得按權責發生制計算所得。惟須於年度開始一個
      月前，申報該稽徵機關核准，變更者亦同。」準此，徵納
      雙方得因事實需要，在稽徵程序上，事先以報准備查方式
      ，得改採權責發生為所得歸屬年度之計算基礎。
（二）但在年中才開始設立之聯合醫療診所，或因第三人代收轉
      付遲延跨越不同年度者，自應以事實需要為圭臬，准予採
      用權責基礎計算所得歸屬年度（參改制前之行政法院三十
      二年判字第十六號、三十九年判字第二號、六十二年判字
      第四０二號判例。）本件原告等於八十八年八月一日之年
      中，始聯合執行葉診所醫療業務，且八十八年十一月份醫
      療業務收入係由訴外人行政院衛生署屏東醫院（下稱屏東
      醫院）遲延至八十九年一月始代收轉付，並非原告等所能
      預料，應不可歸責於葉診所事先未能於年度開始前一個月
      報請稽徵機關核准改採權責基礎。
（三）本件依照葉診所與屏東醫院簽訂之部分開放醫療業務合約
      書第四條規定，屏東醫院對八十八年十一月份葉診所之全
      月醫療業務收入，屏東醫院應在八十八年十二月十五日給
      付，並彙總開立八十八年度扣繳憑單。但該醫院除開具葉
      診所八十八年度醫療業務收入扣繳憑單金額四五、六四二
      、三二八元外，並告知葉診所八十八年十一月份醫療業務
      收入尚有應收未收款五一三、四三二元。故葉診所申報八
      十八年度收入總額時，按稅法及合約書規定依權責基礎以
      屏東醫院醫療收入扣繳憑單申報金額四五、六四二、三二
      八元加應收未收款醫療業務收入五一三、四三二元及利息
      收入一七、一六一元，合計收入總額申報為四六、一七二
      、九二一元，被告既經查明葉診所依權責基礎申報並無不
      符，即予核定葉診所八十八年度收入總額為四六、一七二
      、九二一元。
（四）然倘該原申報之醫療業務收入五一三、四三二元為預收款
      ，應為屏東醫院預付款，則依據上揭稅法規定，代收轉付
      扣繳義務人應開具葉診所八十八年度醫療業務收入扣繳憑
      單，應包含預付款五一三、四三二元在內為四六、一五五
      、七六０元，始能符合首揭扣繳憑單係以給付金額申報之
      規定。依據屏東醫院九十三年六月十七日屏醫總字第０九
      三０００二五九五號函說明二：「有關說明二後段八十八
      年預收款（即本院預付款）五一三、四三二元部分，經查
      八十八年至八十九年間，本院並未支付亦未申報該筆款項
      。」即可印證五一三、四三二元並非葉診所預收款，僅是
      葉診所申報八十八年度執行業務所得當時，應收未收款科
      目誤寫為預收款，顯然被告係按權責基礎申報而核定葉診
      所醫療業務收入。
（五）被告原核定係依據屏東醫院申報醫療業務收入扣繳憑單四
      五、六四二、三二八元，加應收未收款五一三、四三二元
      及利息收入一七、一六一元，核定葉診所八十八年度收入
      總額為四六、一七二、九二一元，惟其中應收未收款五一
      三、四三二元僅是八十八年十一月一小部分，茲據屏東醫
      院九十三年八月六日屏醫會字第０九三０００三三九八號
      函證明：「．．．說明二：本院八十九年一月支付申報之
      六、一八一、九三二元（開立支票支付），確認為葉診所
      八十八年十一月執行醫療業務收入。」該函即可印證屏東
      醫院所開立之扣繳憑單中，包含葉診所八十八年十一月應
      付未付之六、一八一、九三二元確有遲延，亦即其所得歸
      屬年度確有錯誤。而執行業務所得查核辦法之現金收付制
      或權責發生制，應以真實所得歸屬年度為依歸，即應准依
      稅捐稽徵法第四十八條之一規定更正。況原告等係依稅捐
      稽徵法第四十八條之一自動補報八十八年度葉診所業務收
      入應增五、六六八、五００元，其法律位階，有特別法優
      先之適用原則。被告以執行業務所得查核辦法第三條現金
      收付實現原則及第十條第二項未於年度開始前一個月向該
      管稽徵機關申請核准採用權責基礎計算所得為由，阻撓否
      准納稅義務人發現年度有短漏報所得時，依稅捐稽徵法第
      四十八條之一自動補報並補繳稅款免罰之權利，顯然有違
      法違憲之嫌。
二、被告主張之理由：
（一）原告主張：葉診所與屏東醫院訂有上開醫療業務合約書，
      其酬勞之給付係按診療情形依比例拆分，葉診所申報八十
      八年度收入總額係按屏東醫院開立之扣繳憑單四五、六四
      二、三二八元，加應收未收醫療業務收入五一三、四三二
      元及利息收入一七、一六一元，合計申報四六、一七二、
      九二一元，倘原申報之醫療業務收入五一三、四三二元若
      為預收款，應為屏東醫院預付款，則依據稅法規定，扣繳
      義務人開具葉診所八十八年度醫療業務收入扣繳憑單應包
      含預付款五一三、四三二元在內，為四六、一五五、七六
      ０元；且依據屏東醫院九十三年六月十七日屏醫總字第０
      九三０００二五九五號函說明二：「有關說明二後段八十
      八年預收款五一三、四三二元部分，經查八十八年至八十
      九年間，本院並未支付亦未申報該筆款項。」故原核定係
      按權責基礎核定八十八年所得，九十三年八月五日補報取
      自屏東醫院之醫療收入六、一八一、九三二元，雖遲至八
      十九年度始收現，仍應依權責基礎列入八十八年度之醫療
      業務收入總額等語，資為爭議。
（二）查葉診所於八十八年八月一日設立，並未依執行業務所得
      查核辦法第十條第二項規定，申請按權責發生制計算所得
      ，故執行業務所得之計算，按同辦法第三條規定，以收付
      實現為原則。且原告原申報之業務收入五一三、四三二元
      ，按其申報八十八年度收入明細表書載為預收款，原核定
      依現金收付原則按其申報數核定該筆收入，非原告所稱之
      按權責基礎核定八十八年度之業務收入。又原告補報取自
      屏東醫院之醫療收入六、一八一、九三二元，於八十九年
      度始收現，為其所不爭，則被告依法否准其補報列為八十
      八年度收入，並無不合，其所訴洵不足採。
    理  由
一、按「凡執行業務者之業務或演技收入，減除業務所房租或折
    舊、業務上使用器材設備之折舊及修理費，或收取代價提供
    顧客使用之藥品、材料等之成本、業務上雇用人員之薪資、
    執行業務之旅費及其他直接必要費用後之餘額為所得額。」
    為所得稅法第十四條第一項第二類所明定。次按「執行業務
    所得之計算，除本辦法另有規定外，以收付實現為原則。」
    、「執行業務者應於執行業務收入實現時列帳記載。但委任
    人交付支票作為報酬者，得以該支票記載之發票日為實現日
    期，其經由公會代收轉付者，得以公會轉付之日期為實現日
    期。聯合執行業務者或執行業務收入經由公會代收轉付者，
    得按權責發生制計算所得，惟須於年度開始一個月前，申報
    該管稽徵機關核准，變更者亦同。」為執行業務所得查核辦
    法第三條及第十條第一項、第二項所規定。
二、本件原告係葉診所聯合執行業務者，葉診所八十八年度之業
    務所得，經被告於九十年十二月十日核定在案，原告又於九
    十三年八月五日向被告所屬屏東縣分局，申請依稅捐稽徵法
    第四十八條之一自動補報葉診所八十八年度執行業務醫療收
    入六、一八一、九三二元，經該分局以九十三年八月三十日
    南區國稅屏縣二字第０九三００二九八三五號函復該筆收入
    屬八十九年度收入，否准更正等情，有原告合夥人盈餘分配
    報告表暨收入查核說明、申請書及被告所屬屏東縣分局上開
    函文影本等附原處分卷可稽，應堪認定。而本件原告提起本
    件行政訴訟，無非以：葉診所將八十八年十一月應收未收款
    五一三、四三二元，誤寫為預收款，被告既予認列，顯然已
    按權責發生基礎申報而核定；屏東醫院事後證明八十九年一
    月給付之六、一八一、九三二元確為葉診所八十八年度十一
    月之執行業務收入，被告應作成准予追認葉診所八十八年度
    執
　　行業務所得五、六六八、五００元之處分；又葉診所係於年
　　中才開始聯合執行業務，無法於年度開始一個月前向被告申
    請核准按權責發生制計算所得等語，資為爭議。
三、按在會計上，交易事項究應於何時入帳並計算損益，其基準
    約有兩種：其一為權責發生制，又稱為應收應付制，即凡在
    會計期間內已發生之收入及費用，不論有無現金收付，均應
    入帳，以確定其營利事業所得額；另一種基準稱為現金收付
    制，即一切收入及費用之認定，均以是否收付現金為基準，
    縱使一項收入或費用雖已發生，然在收入或支付現金前，尚
    不得計列收入或費用。而我國綜合所得稅原則上則採現金收
    付制，稱為收付實現原則，亦即綜合所得稅僅對已實現之所
    得課稅，而所謂所得之實現與否，原則上係以是否收到現金
    或足以替代現金之報償為準（王建編著租稅法八十九年八
    月版，第六十六頁參照）。另執行業務所得之計算，觀諸上
    開執行業務所得查核辦法第三條規定，除另有規定外，應以
    收付實現為原則，亦可得知係採現金收付制，需於收取或支
    付現金後，始得計列收入或費用。納稅義務人如欲採權責發
    生制計算所得，則依同查核辦法第十條第第二項規定，須於
    年度開始一個月前，申報該管稽徵機關核准。但納稅義務人
    如非於年度開始即每年一月一日執行業務，而於年中執行業
    務者，依所得稅法第十四條第一項第二類第三款規定，執行
    業務費用之列支，準用本法有關營利事業所得稅之規定；再
    依營利事業所得稅查核準則第五十一條第四項規定，營利事
    業倘在暫繳申報期限過後始開業者，關於其成本估價方法之
    採用，應於該事業辦理當年度決算前，申請該管稽徵機關核
    准即可。從而，綜合所得稅納稅義務人關於其執行業務所得
    之計算，只要在決算日即一個年度之十二月三十一日前，向
    該管稽徵機關申請核准採用權責發生制，即可不必依現金收
    付制之規定辦理。經查，本件原告於當年度決算日前，均未
    就執行業務所得向該管稽徵機關即被告申請改採權責發生制
    ，此為兩造所不爭執，則依前揭規定，其執行業務自應採現
    金收付制即收付實現原則計算所得。原告雖稱：葉診所係於
    年中即八十八年八月一日才設立，而無法事先於年度開始前
    一個月，即申請核准改採權責發生制為基礎云云，揆諸前揭
    說明，原告如當年度決算日即十二月三十一日前，向被告申
    請核准，即可採用權責發生制，而不必依現金收付制之規定
    辦理，故原告上開主張，顯有誤解，不足採取。
四、原告又主張葉診所將八十八年十一月應收未收款五一三、四
    三二元，誤寫為預收款，被告既予認列，顯然已按權責發生
    基礎申報而核定云云。然查，依據葉診所八十八年度收入明
    細表，其收入來源欄中記載「業務收入」（摘要：與屏東醫
    院訂立醫療合約之預收款）五一三、四三二元，其既記載「
    預收款」，即預先收入之款項，換言之，該款項業已收取現
    金，原告雖稱該筆款項係應收未收款，惟並不能舉證以實其
    說，從而，原核定依現金收付制按其申報數核定該筆收入，
    非原告所稱之按權責基礎核定八十八年度之業務收入，已甚
    明確。故原告主張該預收款被告既予認列，顯然已按權責發
    生基礎申報而核定云云，亦有誤解，不能採取。
五、原告另主張：屏東醫院事後證明八十九年一月給付之六、一
    八一、九三二元確為葉診所八十八年度十一月之執行業務收
    入，被告應作成准予追認葉診所八十八年度執行業務所得五
    、六六八、五００元之處分云云。查原告為此項主張，固有
    屏東醫院九十三年八月六日屏醫會字第０九三０００三三九
    八號函載：「．．．說明二：查本院八十九年一月支付申報
    之六、一八一、九三二元（開立支票支付），確認為葉診所
    八十八年十一月執行醫療業務收入。．．．。」附卷可稽。
    然查，該醫療業務收入款項六、一八一、九三二元，其支票
    之發票日為八十九年一月七日，亦有屏東醫院所簽發支票號
    碼ＡＰＢ0000000號，代表人為臺灣土地銀行之支票
    存根乙紙附原處分卷可稽，可知，原告所補報取自屏東醫院
    之醫療收入六、一八一、九三二元，於八十九年度始收現，
    依前揭現金收付制之說明，自不能列為八十八年度之收入，
    則被告否准其補報列為八十八年度收入，依法並無不合。故
    原告此項主張，尚屬無據，亦不足取。
六、綜上所述，原告上開主張均無足採，則被告否准原告將取自
    屏東醫院之五、六六八、五００元（即六、一八一、九三二
    元減五一三、四三二元）認列為原告八十八年度執行業務之
    收入，並無違誤。訴願決定予以維持，亦無不合。原告提起
    本件訴訟，求為撤銷，訴願決定及原處分，並請求被告應作
    成准予追認葉診所八十八年度執行業務所得五、六六八、五
    ○○元之處分，為無理由，應予駁回。
七、本件事證已臻明確，兩造其餘攻擊防禦方法，均核與本件判
    決結果不生影響，爰不一一論述，附此敘明。
八、據上論結，本件原告之訴為無理由，依行政訴訟法第二百條
    第二款、第九十八條第三項前段、第一百零四條、民事訴訟
    法第八十五條第一項前段，判決如主文。
中　　華　　民　　國　　94　　年　　 9　　月　　28　　日
                  第三庭審判長法  官　 邱政強
                              法  官   李協明
                              法  官   詹日賢
以上正本係照原本作成。
如不服本判決，應於判決送達後20日內向本院提出上訴書狀，其
未表明上訴理由者，應於提起上訴後20日內向本院提出上訴理由
書（須按對造人數附繕本）；如於本判決宣示或公告後送達前提
起上訴者，應於判決送達後20日內補提上訴理由書（須附繕本）
。未表明上訴理由者，逕以裁定駁回。
提起上訴應預繳送達用雙掛號郵票7份（每份34元）。
中    華    民    國    94　　年　　 9 　月　　28　　日
　　　　　　　　　　　　　　　書記官   宋鑠瑾
